臺灣臺中地方法院刑事判決　　　　　　　　　　　　　九十三年度易字第七七七號
　　公　訴　人　臺灣臺中地方法院檢察署檢察官
　　被　　　告　丁○○
　　選任辯護人　李慶松律師
右列被告因重利案件，經檢察官提起公訴（九十二年度偵字第四二一六號），本院判
決如左：
    主  文
丁○○乘他人急迫貸以金錢，而取得與原本顯不相當之重利，處有期徒刑月，如易
科罰金，以佰元折算壹日。緩刑貳年。
    事  實
一、丁○○係位於臺中縣大雅鄉○○路一七八號之清泉醫院院長，緣丙○○所經營之
    拾健復安養中心向清泉醫院承租該院七樓、八樓，分別設置安養中心、慢性病人
    呼吸治療中心，而與丁○○認識。丙○○於民國九十年五、六月間因週轉困難，
    急需資金調度，乃向丁○○借款新臺幣（下同）二百萬元，丁○○竟基於乘他人
    急迫貸以金錢，而取得與原本顯不相當重利之犯意，趁丙○○急需資金週轉之際
    ，於九十年五月三十一日，與丙○○簽訂消費借貸契約，約定由丁○○於簽約日
    先交付面額一百萬元之即期支票一張，另交付發票日為九十年六月十日，面額一
    百萬元之支票一張，共計貸以金錢二百萬元予丙○○，丙○○則須自九十年六月
    一日起至清償日止，每月一日支付高達十萬元之利息予丁○○，藉此取得年息百
    分之六十與原本顯不相當之重利。嗣丙○○自九十年六月一日起，至九十一年七
    月止，按月支付利息共計一百零八萬九千五百零七元予丁○○。
二、案經丙○○訴由臺灣臺中地方法院檢察署檢察官偵查起訴。
    理  由
一、訊據被告丁○○固坦承於前揭時、地借款予告訴人即證人丙○○，並簽立消費借
    貸契約一紙，惟矢口否認有何前開所指之重利犯行，辯稱：丙○○於計劃開設安
    養中心之時向伊借款二百萬元，伊本於助人之心情，借款予其，並表示不收取利
    息，惟其知伊身為醫生，具有相當之醫療資源可用，且伊個人會介紹病人給安養
    中心，為謀長期合作，故願意讓伊加入，成為丙○○所開設安養中心之乾股股東
    ，並依每床二千元，每月五十床來計算，每月給付伊十萬元之紅利，且伊借錢予
    丙○○之際該安養中心經營良好，其向伊借貸之際並無急迫之情形云云。惟查：
(一)、右揭事實，業據證人丙○○迭於警詢、偵查及本院審理時證述在卷（偵卷第十七
    至二十二頁、第二六頁、本院卷第六五至七二頁），並有消費借貸契約一份（偵
    卷第十頁）、支出證明單十五紙（發查卷第十八至二三頁）等為憑，堪可採信。
(二)、被告雖辯稱：借款之際，丙○○知伊身為醫生，具有相當之醫療資源可用，且伊
    個人會介紹病人給安養中心，為謀長期合作，故願意讓伊加入其所開設之安養中
    心，成為乾股股東，並依每床二千元，每月五十床來計算，每月給付伊十萬元之
    紅利云云，惟被告於偵查中供述：「支出證明單的錢是告訴人（即證人丙○○）
    給我入股乾股的紅利，每月固定約十萬元，乾股的比例及金額告訴人沒有說」（
    偵卷第四一頁）云云，則被告先於偵查中稱不知證人丙○○給予其乾股之比例及
    金額，然於本院審理時卻具狀陳稱以每床二千元、每月五十床之比例計算紅利，
    故其前開所辯前後已不一致，是其所辯是否詳實，要非無疑。又依消費借貸契約
    書全文以觀，第一條係約定被告借予證人丙○○二百萬元，第二條係約定應於九
    十五年五月三十一日清償完畢，第三條則約定由被告無條件並無須支付任何出資
    加入證人丙○○所經營之安養中心之乾股股東，自九十一年六月一日起（按本契
    約之簽約日為九十年五月三十日，被告並於同時交付一百萬元之即期支票予證人
    丙○○），至上該借款清償日止，每月一日支付被告十萬元整之紅利，第四條則
    約定，不履行前二條（按即指第二條之清償期限及第三條之給付每月十萬元）約
    定或遲延履行之保證責任等情。準此，該契約本即為消費借貸契約，此觀該契約
    之標目載明「消費借貸契約」自明，且前開契約所載之每月十萬元之給付期間係
    以借款之期間為據，自與利息係債務人因負有金錢債務，於清償前，按本金一定
    比例，額外給付債權人之意義相合，且並無一語提及「紅利」之計算方式。再者
    ，依前開約款所指若係紅利，應視事業經營有無盈餘再為分派，豈有於第四條約
    定未按時給付每月十萬元之履約保證責任，顯見前開約定給付被告每月十萬元，
    名義上雖稱「紅利」，惟實質上應為「利息」，再參斟被告所簽收之支出證明單
    上均載明「利息」之字句乙節。是以，足認人丙○○每月給付予被告十萬元之金
    額，應為借貸二百萬元之利息，故被告所辯每月十萬元係紅利而非利息云云，實
    屬無據。
(三)、又證人丙○○所經營之臺中市○○路林新醫院之安養中心，因林新醫院床位不足
    ，需利用原安養中心之場所，安養中心即需搬遷至太原路林新醫院，而因搬遷裝
    潢等事宜急需資金週轉始向被告借款乙節，已據證人丙○○於本院審理時證述在
    卷（本院卷第六九頁、七二頁），核與證人乙○○即證人丙○○經營之拾健復安
    養中心管理員主任證述林新醫院那邊挪床到太原路時侯伊知道，當時是林新醫院
    要擴充，格局要改等情相符（本院卷第七九頁）。且被告亦自承：證人丙○○，
    當時係向伊說要擴充投資太原路那邊的安養中心，所以要借錢週轉等語（本院卷
    第八六頁），而證人丙○○係八十九年十二月二十七日方簽約向被告承租清泉醫
    院七、八樓以經營拾健復安養中心而有合作關係，九十年五月間方向被告洽談借
    款，當時二人尚未因金錢或租賃糾紛發生爭執，衡情證人丙○○當時所言當無蓄
    意欺騙被告之理，固其於向被告借款之際既向被告陳稱需資金週轉等語，則其當
    時應有如其所述需資金週轉等語，則其為當時應有如其前所述需資金周轉之情勢
    存在乙節當可採信。再者，證人丙○○係一成年男子，且為安養中心之負責人，
    當有一定之社會歷練與經驗，苟非需錢孔急，豈有可能同意給付被告年息高達百
    分之六十之借貸利率之理。承上，顯見證人丙○○向被告借貸之際，應係需錢孔
    急，而於急迫之情況，故被告所辯證人丙○○向伊借貸之際並無急迫云云，並無
    足採。另證人丙○○已給付一百零八萬九千五百零七元予被告乙節，有被告所簽
    收之支出證明單十三紙、案外人徐世明所代收之支出證明單一紙、莊美芳經手之
    前開支出證明單一紙為證（發查卷第十八至二三頁；其中九十年七月二日之支出
    證明單未經簽收，尚不足以證明被告已收受，九十一年三月四日、九一年四月四
    日之支出證明書均載為係支付三月之利息而有重覆，故僅得認定為支付三月之利
    息十萬元），堪可認定，故被告辯稱實際上獲得之利息金額僅五十五萬六千元，
    計算實際之利率僅年息百分之二十七點八云云，亦無足採。
(四)、綜上所述，被告前開所辯，尚無足採，被告確有貸放重利之行為，足堪認定。
二、被告雖有部分月分尚未取得足額之約定利息，惟大部分之月分即九十年十月至九
    十一年七月間均已依約取得每月十萬元之利息，此有前開支付證明單在卷可查（
    發查卷第十八至二三頁），是被告貸予金額之際既與證人丙○○約定借貸二百萬
    元之利息為每月十萬，高達年息百分之六十，而證人丙○○亦已依約交付每月十
    萬元利息予被告，被告之重利之犯行，應已既遂。核被告所為，係犯刑法第三百
    四十四條之重利罪。爰審酌被告乘人急迫之際而盤削重利，為一己之私利，不惜
    觸法，破壞社會經濟秩序，取得之重利達年息百分之六十，惡性非輕，且犯後猶
    否認犯行，惟其目前有正當職業，僅貸以金錢予告訴人一人等一切情狀，量處如
    主文所示之刑，並諭知如易科罰金之折算標準。又被告前未曾受有期徒刑以上刑
    之宣告，有臺灣高等法院被告全國前案紀錄表在卷可參，且犯後已與證人丙○○
    達成和解，亦有和解書一份在卷足憑，顯見被告深具悔意，其經此教訓，當知警
    惕而無再犯之虞，本院綜核各情，所宣告之刑，認以暫不執行為適當，併予宣告
    緩刑二年，以啟自新。
據上論斷，應依刑事訴訟法第二百九十九條第一項前段，刑法第三百四十四條、第四
十一條第一項前段、第七十四條第一項，罰金罰鍰提高標準條例第一條前段、第二條
，判決如主文。
本案經檢察官甲○○到庭執行職務
中      華      民      國      九十三      年      七    月  二十八    日
                                臺灣臺中地方法院刑事第十四庭
                                    審判長法  官  楊  真  明
                                          法  官  陳      葳
                                          法  官  劉  逸  成
右正本證明與原本無異。
如不服本判決，應於送達後十日內向本院提出上訴狀（須附繕本），上訴於臺灣高等
法院臺中分院。
                                         書記官
中      華      民      國      九十三      年      七    月   二十八   日
附錄論罪科刑法條
中華民國刑法第三百四十四條
乘他人急迫、輕率或無經驗貸以金錢或其他物品，而取得與原本顯不相當之重利者，
處一年以下有期徒刑、拘役或科或併科一千元以下罰金。
